【裁判字號】    94,重訴,169
【裁判日期】    950112
【裁判案由】    拆屋還地等
【裁判全文】
臺灣臺北地方法院民事判決             94年度重訴字第169號
原      告  國防部總政治作戰局
法定代理人  乙○○
訴訟代理人  黃虹霞律師
被      告  甲○○
訴訟代理人  崔百慶律師
複代理人    王柏棠律師
上列當事人間拆屋還地等事件，本院於中華民國94年12月27日言
詞辯論終結，判決如下：
    主      文
被告應將坐落台北市○○區○○段一小段一一七地號土地上門牌
號碼為台北市○○○路八號建物Ａ、Ｂ、Ｃ及棚架拆除（位置如
附圖所示、面積如附表所示），並將該部分土地全部騰空返還原
告。
被告應自民國93年06月15日起至返還前揭土地之日止，按年給付
原告新台幣參佰柒拾貳萬陸仟零貳拾柒元。
本判決第一項於原告以新台幣玖佰萬元供擔保後，得為假執行；
被告於假執行實施前，為原告供擔保新台幣參仟柒佰貳拾陸萬元
，得免為假執行。
原告其餘之訴及其餘假執行之聲請均駁回。
訴訟費用由被告負擔。
    事實及理由
一、程序方面：
    按訴狀送達後，原告不得將原訴變更或追加，但擴張應受判
    決事項之聲明者，不在此限。民事訴訟法第255條第1項第三
    款定有明文。按原告提起本件訴訟，其起訴狀原聲明：被
    告應遷離並將坐落臺北市○○區○○段1小段117號土地上門
    牌號碼為臺北市松山區○○○路八號房屋拆除，將上開土地
    全部騰空返還與原告。被告應給付原告新台幣（下同）
    0000000元。自94年1月1日起至被告遷離拆除第一項所示
    房屋、返還第一項所示土地之日止，被告應按每年0000000
    元整計算給付損害金與原告。
    嗣本院於94年11月16日至現場履勘，並委請臺北市松山地政
    事務所於同日就原告主張被告占用之土地範圍實施測量，依
    該地政事務所所為之複丈成果所示，原告主張依複丈結果被
    告占用之前揭土地面積與上開起訴聲明有別，即引前述測量
    結果於94年12月23日以民事陳報及更正聲明狀更易其訴之聲
    明，拆屋還地部分如主文所示，而依民法第179條不當得利
    之法律關係，請求被告給付原告89年2月1日起至93年12月31
    日止占有前揭土地之不當得利00000000元，暨自94年1月1日
    起至被告遷離拆除訴之聲明第一項所示房屋、返還訴之聲明
    第1項所示土地之日止，按年給付原告0000000元相當於租金
    之利益。核其請求被告拆除地上物並返還土地之範圍暨命被
    告給付之金錢數額雖有增加，然因屬擴張應受判決事項之聲
    明，揆諸首揭規定，原告所為合於法律規定，應予准許。
二、原告主張：
  １、被告甲○○之父親易國瑞於民國38年間曾獲配空軍總司令
      部列管之臺北市○○路132巷30號眷舍，前國防部總政治
      作戰部在不知情的狀況下，重複將坐落臺北市○○區○○
      段1小段117號中華民國所有，原告國防部總政治作戰局為
      管理機關之土地（下稱系爭土地），於民國48年間撥給易
      國瑞使用，易國瑞遂於系爭土地上自行建築門牌號碼為臺
      北市松山區○○○路八號之房屋（下稱系爭房屋）後，竟
      違法辦理保存登記將系爭房屋登記於己名下，復於78年間
      以贈與為原因將系爭房屋移轉登記與其女兒即被告，且被
      告於受系爭房屋移轉登記時，對於其父親易國瑞重複配住
      眷舍之事實知之甚詳，應為惡意。
  ２、嗣經審計部清查國有財產發現上情，遂指示眷舍管理機關
      國防部後備司令部，於93年05月26日以徹嚴字第09300017
      98號函註銷被告之父親易國瑞配住臺北市○○○路八號眷
      舍公文書及原眷戶權益，亦即終止系爭土地之使用借貸關
      係，該部分並無違反行政法上之信賴保護原則。
      註銷後被告即為無權占有國有土地，並於其上居住，已侵
      害原告之權益，原告依民法第767條、第179條等規定，請
      求被告拆除前述地上物返還土地，並給付原告按土地申報
      地價10％計算相當於租金之不當得利。並聲明：如上所示
      ，及願供擔保，請准宣告假執行。
二、被告則以：
  １、系爭土地上門牌號碼為台北市○○○路八號房屋係被告之
      父故易國瑞中將於48年06月12日奉國防部總政治部（四八
      ）感悉部717號令，准許使用200坪國有土地，於其上自費
      建築眷舍。其後於78年10月04日由被告受贈取得該房屋之
      所有權，故被告為台北市○○○路八號房屋之所有權人，
      首先敘明。
  ２、由於國防部擬辦理台北市「平安新村」改建基地使用，被
      告瞭解國軍老舊眷村改建之意義及目的並願全力配合，乃
      於92年5月3日在國防部所寄送之台北市「平安新村改建基
      地」原眷戶改（遷）建申請書上意願調查欄勾選「原階購
      置原坪型，可獲配改建後將階三十四坪型住宅乙戶，不辦
      理自費增坪」，於美國新澤西州簽字、經駐外單位認證後
      寄回國防部。其後被告復於93年05月26日簽署同意書予國
      防部。詎料，被告簽具上開二份文件予國防部後，於九十
      三年六月間接獲國防部後備司令部九十三年五月二十六日
      函（參見被證四即原證三），該函說明三以『本案故易國
      瑞中將重複於民國三十八年間配住松江路眷舍及民國四十
      八年間撥地自建光復南路眷舍乙節，依『國軍軍眷業務處
      理作業要點』第拾壹、二、（一）對於重配眷舍之處理規
      定：配兩眷舍者，收回其後配之眷舍，當事人或軍眷不得
      請求任何補償或賠償』為由，註銷前國防部總政治部四十
      八年六月十二日（四八）感悉部七一七號令及被告之父易
      國瑞原眷戶權益。
  ３、本件原告起訴請求拆屋還地之理由略為「依國軍眷舍管理
      之相關規定即『國軍眷村組織及眷舍管理辦法』第58 條
      規定：眷舍分配以一戶以舍為限；另第73條規定：撥營公
      地自費建築之房屋一律視為營產，且於不需使用時應無條
      件交還。」云云，惟原告所提出之國軍眷村組織及眷舍管
      理辦法係於何時、由何單位、依據何法條所制定均屬不明
      ，是否足資適用本件，非無疑義。
      況且依該辦法第一條明定：「本辦法之各項規定僅適用於
      軍眷區之自治與管理。於各眷區眷戶及軍眷有涉及地方組
      織與人民權利義務事項者依其它法令辦理之」第二條明定
      ：「本辦法所稱眷舍係指由公款所建，其產權屬於國有，
      分由國防部及各軍種總部管理者為限。」系爭台北市○○
      ○路八號房屋（非屬軍眷區）係被告之父自費所興建，故
      房屋原始之所有權人係被告之父，被告受贈而為該房屋之
      現在所有權人，前已敘明。被告之父既係自費興建該房屋
      （被告已合法取得房屋所有權），為私有財產及合法建築
      ，非屬國軍眷村組織及眷舍管理辦法所規範之對象，亦非
      屬國軍軍眷業務處理作業要點第拾壹二（一）所謂『重配
      眷舍』之情形，因為四十八年當時國防部總政治部沒有配
      給眷舍，眷舍係被告之父自建完成。故國防部後備司令部
      93年5月26日函，註銷被告之父配住台北市○○○路8號眷
      舍公文書及被告之眷戶權益，顯無理由等語，資為抗辯。
      並聲明：請求駁回原告之訴，並願供擔保請准予免假執行
      。
三、按被告之父親易國瑞前於民國38年獲空軍總部配置眷舍，並
    在該眷舍改建後獲配敦化新城之住宅，再按系爭臺北市○○
    區○○段1小段117地號之土地為中華民國所有，管理者為國
    防部總政治作戰局，被告之父親易國瑞在該土地上如附圖所
    示斜線部分，建築門牌號碼為光復南路八號之眷舍（現登記
    於被告名下）及搭設棚架，建物A占有228平方公尺、建物B
    占有36平方公尺、建物C占有1平方公尺、棚架占有98平方公
    尺，並有空地94平方公尺，合計占用117地號之土地共451平
    方公尺等情，有系爭117地號土地登記謄本附卷可稽（參本
    院卷第9頁、第12頁），並經本院會同臺北市松山地政事務
    所人員親至現場勘驗屬實，製有勘驗筆錄暨複丈成果圖（參
    本院卷第168頁、第171頁）在卷可憑，且為兩造所不爭執（
    參本院卷第97頁、第193頁），堪信前揭事實應為真正。
四、本件經本院於94年10月20日與兩造整理並協議簡化爭點為：
  １、原告得否請求被告拆除如原告訴之聲明第一項所示之地上
      物，並將土地返還予原告？
    被告之占有是否有土地法第103條及最高法院43年台上字
      第479號判例之適用？
    原告於93年05月26日以徹嚴字第0930001798號函註銷被告
      之父易國瑞於48年間獲配之本案系爭台北市松山區○○○
      路八號眷舍公文書及原眷戶資格是否合法？本件如適用「
      國軍軍眷業務處理要點」之規範，是否違反行政程序法第
      八條信賴保護原則？
  ２、行政行為應保護人民正當合理之信賴，被告係合法繼受係
      爭房屋之所有權及繼續使用土地之權利，原告應不得請求
      被告給付損害金？
五、本院爰就前揭爭點，依序說明如下：
  １、原告得否請求被告拆除如原告訴之聲明第一項所示之地上
      物，並將土地返還予原告？
    按因職務關係而獲配國有土地以建築眷舍者，土地名義上
      雖為國有，惟實際上由土地管理機關行使所有人之權利，
      而土地管理機關與獲配土地者之間之法律關係應為使用借
      貸關係，故前國防部總政治作戰部既於48年06月12日以（
      四八）感悉部717號令核定將其所管理之系爭地號第117號
      土地撥給被告之父親易國瑞建築眷舍使用，則土地管理機
      關前國防部總政治作戰部與易國瑞之間就系爭土地訂有使
      用借貸關係，應先敘明。
    又土地法第103條係專就「租用建築房屋之基地」所為之
      規定，亦即係針對租賃關係所為之規定，而本件易國瑞與
      土地管理機關前國防部總政治作戰部就系爭地號第117號
      土地係使用借貸關係而非土地租賃關係，應無土地法第10
      3條規定之適用；且最高法院43年台上字第479號判例亦係
      針對土地租賃關係所為之釋示，與本件訴訟無涉，且該判
      例已經最高法院92年度民事庭第十二次會議決議不再援用
      ，因此被告此部分抗辯，即無理由。
    至於被告主張原告於93年05月26日以徹嚴字第0930001798
      號函註銷易國瑞於48年間獲配之本案系爭台北市松山區○
      ○○路八號眷舍公文書及原眷戶資格，其依據係91年12月
      31日以後，因原「國軍軍眷業務處理辦法」依行政程序法
      第174條之1規定失效始制訂之「國軍軍眷業務處理作業要
      點」第拾壹、二、（一），若將該作業要點之規定適用於
      本件，將違反行政程序法第八條之信賴保護原則。
      惟查，「國軍軍眷業務處理作業要點」第拾壹、二、（一
      ）規定「配兩眷舍者，收回其後配之眷舍，如係改建之眷
      （國）宅，則收回先配之眷舍，或後建之眷（國）宅。」
      若將此規定與45年1月1日最早實施之「國軍在台軍眷業務
      處理辦法」第23條「官士未調出原屬總部（含所屬單位）
      ，眷舍之調整，由原屬總部自行辦理，如已調出原屬總部
      （含所屬單位），其眷舍之調整，可與有關各總部協議辦
      理，國防部不因此項調整增建眷舍。」之規定相比較，可
      知均有不得重複獲配眷舍的意旨，只是為滿足行政程序法
      第174條之1職權命令須有法律授權依據的要求，「國軍軍
      眷業務處理作業要點」將「國軍在台軍眷業務處理辦法」
      的重要規定重加規定，已延續各項軍眷權益與公產管理工
      作而已，故原告以與45年1月1日即訂頒實施之「國軍在台
      軍眷業務處理辦法」第23條相類似之「國軍軍眷業務處理
      作業要點」第拾壹、二、（一）之規定註銷易國瑞於48年
      間獲配之本案系爭台北市松山區○○○路八號眷舍公文書
      及原眷戶資格，應不違反信賴保護原則，故本件原告既於
      93年05月26日以徹嚴字第0930001798號函註銷易國瑞於48
      年間獲配之本案系爭台北市松山區○○○路八號眷舍公文
      書及原眷戶資格，則應可認為原告已依照民法第472條第2
      款（違反約定之方式使用之）終止與易國瑞就系爭117地
      號土地之使用借貸契約。
    而原告使用系爭土地之權源來自易國瑞之使用權，易國瑞
      之土地使用權發生動搖，原告之使用權自然受之影響。就
      此原告主張民法第767條排除侵害則有理由。
  ２、行政行為應保護人民正當合理之信賴，被告係合法繼受係
      爭房屋之所有權及繼續使用土地之權利，原告應不得請求
      被告給付損害金？
    依據原告與被告均不爭執之松山區○○段○○段91建號建
      物之登記謄本可知，被告固於78年08月30日以贈與為原因
      ，合法繼受台北市松山區○○○路八號之眷舍，惟依據民
      法第66條第一項之規定，不動產應包括土地及定著物，亦
      即土地與屬於定著物之一種的建築物，應該均屬於獨立的
      不動產，合法繼受建築物的所有權，並不能當然推演出占
      有該建築物所附著土地之合法權源，應先敘明。
    原告既已合法終止與易國瑞就117地號土地之使用借貸契
      約，則系爭117地號土地上之台北市松山區○○○路8號眷
      舍，亦失其合法之占有權源，故本件即令被告於78年08月
      30日合法受讓系爭光復南路八號眷舍之所有權，然原占有
      系爭117地號土地權源之使用借貸關係既已終止，被告自
      屬無權占有117地號之土地，被告認為其合法繼受占有土
      地之權利，而執此以為抗辯，自屬誤會。
    又「依不當得利之法則請求返還不當得利，以無法律上之
      原因而受利益，致他人受有損害為其要件，故其得請求返
      還之範圍，應以對方所受之利益為度，非以請求人所受損
      害若干為準，無權占有他人土地，可能獲得相當於租金之
      利益為社會通常之觀念。」（最高法院61年台上字第1695
      號判例參照）如上所述，被告之建物、棚架等地上物無權
      占有原告所管理之系爭117地號之國有土地，因此獲有相
      當於租金之利益，致原告受有相當於租金之損害，是原告
      依不當得利之法律關係請求之，當予採信。
      然而，終止契約是向後發生效力，終止契約前該借用之法
      律關係不受終止權行使之影響，故被告係合法繼受繼續使
      用土地之權利，在原告行使終止權之前，都是合法使用系
      爭土地，則原告請求自89年2月1日起至被告交還土地為止
      之相當於租金之利益，參酌民法第179條後段：「雖有法
      律上之原因，而其後已不存在者，亦同」換言之，終止前
      屬於有法律上原因（借用關係）使用系爭土地，當然無不
      當得利可言，兩造就原告於93年05月26日以徹嚴字第0930
      001798號函註銷易國瑞於48年間獲配之本案系爭台北市松
      山區○○○路八號眷舍公文書及原眷戶資格，此公文書之
      存在並無爭執，堪見原告所稱93年05月26日終止本件土地
      借用關係（卷p-89，原告民事爭點整理摘要書狀p-04）為
      可信。
    終止契約不影響於終止前之契約關係，本院為期釐清終止
      契約之真意，特摘要整理雙方爭點，於94年10月20日當庭
      陳明由雙方表示意見（卷p-97背面），原告並無相關之說
      明或補充，顯見原告主張之法律關係是明確的，其據以陳
      明之不當得利當然要自93年05月26日終止契約後起計。
      而且被告陳明（卷p-38）於九十三年六月間接獲國防部後
      備司令部九十三年五月二十六日函（參見被證四即原證三
      ），該函即為原告所稱之終止契約之表示，但被告並未敘
      明六月間之何時，兩造目前也無法進一步提供資料供本院
      參酌，僅得參照民法第124條之意旨，以93年06月15日起
      計。並依93年度之公告地價計算之（原證四），系爭土地
      公告地價每平方公尺82617元，共451平方公尺，合計0000
      0000元，以百分之十計算，每年為0000000元。原告請求
      之不當得利於此範圍內為有理由，超過部分為無理由，應
      予駁回。
六、綜上所述，原告依民法第767條之所有物返還請求權及妨害
    除去請求權，請求被告坐落台北市○○區○○段一小段117
    地號土地上門牌號碼為台北市○○○路8號如台北市松山地
    政事務所94年11月22日複丈成果圖所示建物Ａ、Ｂ、Ｃ及棚
    架拆除，並將上開土地（含空地）全部騰空返還原告，及依
    民法第179條不當得利之法律關係，請求被告給付原告93年6
    月15日起至被告遷離拆除訴之聲明第一項所示房屋、返還訴
    之聲明第一項所示土地之日止，按年給付原告3,726,027元
    相當於租金之利益，核屬正當，應予准許。超過部分應予駁
    回。雙方陳明願供擔保，請准宣告假執行或免為假執行，核
    於原告勝訴部分，並無不合，爰酌定相當之擔保金額均准許
    之。原告其他假執行聲請部分，當予駁回。本件事證已臻明
    確，兩造其餘之攻擊、防禦方法，核與判決結果不生影響，
    爰無庸一一論述，併此敘明。
七、結論：本件原告之訴一部有理由、一部無理由，依民事訴訟
    法第79條、第390條第2項、第392條，判決如主文。
中    華    民    國    95    年    1     月   12     日
                     民事第5庭  法  官  陳心弘
以上正本係照原本作成
如對本判決上訴，須於判決送達後20日內向本院提出上訴狀
中    華    民    國    95    年    1     月   12     日
                                書記官  許博為


司法院資訊處製作；財團法人民間司法改革基金會備份。
